臺灣高等法院臺南分院民事裁定　94年度抗字第164號
抗　告　人　乙 ○ ○
代　理　人　陳 昭 峰　律師
相　對　人　甲 ○ ○
代　理　人　陳 俊 寰　律師
上列抗告人與相對人間因聲請假處分事件，抗告人對於中華民國
94年3月2日臺灣嘉義地方法院所為裁定（94年度裁全字第243號
）提起抗告，本院裁定如下：
    主  文
抗告駁回。
抗告程序費用由抗告人負擔。
    理  由
一、按債權人就金錢以外之請求，因請求標的之現狀變更，有日
    後不能強制執行，或甚難強制執行之虞，欲保全強制執行者
    ，得聲請假處分；又當事人於爭執之法律關係，為免防止發
    生重大之損害、避免急迫之危險或有其他相類之情形而有必
    要時，亦得聲請為定暫時狀態之處分，民事訴訟法第532條
    、第538條第1項分別定有明文。是故如通行權於當事人間發
    生爭執，或通行權已被侵害，債權人聲請定暫時狀態時，非
    不得禁止債務人將為通行權標的物之土地變更現狀，或設置
    障礙物以阻止通行，或為其他類似行為（最高法院71年台抗
    字第200號判例參照）。
二、本件相對人在原法院聲請意旨略以：相對人甲○○所有坐落
    嘉義市○○段736、737、736-1、737-1地號等4筆土地與公
    路無適宜之聯絡，致不能為通常使用，相對人自得通行抗告
    人與賴正雄等人所有嘉義市○○段740地號。然抗告人乙○
    ○及賴正雄非法設置障礙物，使相對人無法通行，影響相對
    人之通行，已侵害相對人之通行權等語，而依其於原法院提
    出之戶籍謄本、土地謄本、地籍圖、相片等為證，雖可認為
    有相當之釋明，然於所述假處分之原因，則未能盡釋明之責
    ，惟相對人既陳明願供擔保以代釋明，原法院認其釋明之欠
    缺，擔保足以補之。原法院據以准許相對人假處分之聲請，
    於法無違。
三、抗告意旨略以：
  (一)查，袋地通行權，以土地與公路無適宜之聯絡致不能為通常
    使用為其構成要件。相對人主張其所有嘉義市○○段736、
    737、736-1及737-1號土地（下稱基地）與公路（大溪路）
    無適宜之連絡，基於民法第787條袋地通行權之規定，聲請
    假處分暫時通行抗告人等所有同段740號土地（下稱系爭地
    ）與其基地相鄰部分，其前提條件必須基地為袋地，然而基
    地得通行其相鄰之同段735地號上既成道路以至公路，基地
    並非袋地，對系爭地並無袋地通行權。
  (二)次查，有袋地通行權人應於通行必要之範圍內，擇其週圍地
    損害最少之處所及方法為之，民法第787條第2項定有明文。
    相對人在基地上所蓋之房屋，僅736及736-1地號土地上設有
    門戶，縱有袋地通行權，亦僅存在於736號及736-1地號與系
    爭地相鄰部分，737及737-1號與系爭地相鄰部分並無必要（
    即無通行權），原裁定竟將系爭地與736、736-1、737及737
    -1等號土地相鄰部分全部包括在內，顯不適法。
  (三)再按依民法第787條第2項規定，袋地通行權人僅於通行必要
    範圍內始得為之。基地在都市計畫分區使用上劃分為住宅區
    ，不得作住宅以外其他非法之使用（包括工廠在內），相對
    人在基地上興建之房屋既僅能為住宅使用，則供一般轎車出
    入之寬度已足，並無將系爭地與基地相鄰部分（約寬20公尺
    ），全部皆供通行之必要，乃原裁定竟將系爭地與基地相鄰
    部分，全部皆命供通行，並要抗告人拆除全部圍籬，顯不適
    法。
  (四)末按定暫時狀態之假處分，係「於爭執之法律關係，為防止
    發生重大之損害或避免急迫之危險，或有其他相類之情形而
    有必要時」，始得聲請；且「法院為裁定前，應使兩造當事
    人有陳述之機會」，民事訴訟法第538條第1、4項分別定有
    明文。相對人聲請為定暫時狀態之假處分，並無「為防止發
    生重大之損害」或「避免急迫之危險」情事；且原法院在為
    裁定前，並無使抗告人有陳述之機會，其裁定顯不適法。
  (五)另系爭地上臨基地之鐵皮圍牆並非抗告人所有，抗告人無權
    亦無義務將之拆除，原裁定未予查明，即命抗告人拆除上開
    鐵皮圍牆，顯不適法。
  (六)綜上，原裁定在程序上及實質上均不適法，為此提起抗告，
    請求廢棄原裁定云云。
四、經查，依抗告意旨所述，參酌相對人提出之地籍圖謄本、土
    地登記簿謄本、建物登記簿謄本、營利事業登記證、門牌證
    明書、勘驗筆錄影本等以觀：
  (一)相對人所有坐落嘉義市○○段736、737、736-1、737-1地號
    等4筆土地四周均為他人土地圍繞，與公路無適宜之連絡，
    致不能為通常使用。又嘉義市○○段735-1號土地為第三人
    私有土地，其上無既成道路，相對人所有上開4筆土地無法
    通行該735-1號土地以至公路，亦不適宜通行該號土地。故
    依民法第787條規定，相對人自得通行周圍地（即嘉義市○
    ○段740號土地）以至公路。
  (二)相對人所有上開4筆土地上有3棟獨立建物，且該3棟獨立建
    物之大門面臨嘉義市○○段740號土地，是以通行該740號土
    地最為適宜與便捷，且甲○○於所有上開4筆土地上經營汽
    機車材料買賣生意，須有大貨車及堆高機等之經常出入，故
    甲○○所有上開4筆土地有通行與上開740號土地相鄰部分之
    必要。茲抗告人施作鐵皮圍牆在系爭地與基地之間（見抗告
    人於本院所提出之照片第三張），阻隔相對人人車進出，相
    對人為防止發生生活重大不便之損害或避免急迫之危險，為
    本件假處分之聲請，並無不合。
  (三)於臺灣嘉義地方法院嘉義簡易庭94年度嘉簡調字第27號確認
    通行權等事件，該事件承辦法官於94年2月25日履勘現場時
    ，乙○○（即抗告人）及賴正雄等已自認鐵皮圍牆等障礙物
    為其所設置。
  (四)又假處分依民事訴訟法第533條準用關於假扣押即同法第528
    條第2項「抗告法院為裁定前，應使債權人及債務人有陳述
    意見之機會。」之規定，係針對抗告法院所為規定，本院為
    本件裁定前已使兩造到庭陳述意見，但於原法院為裁定前，
    於法並無「使債權人及債務人有陳述意見之機會」之規定，
    抗告人指摘：原法院為裁定前，未使抗告人有陳述意見之機
    會，其裁定顯不適法云云，顯有誤會。
  (五)綜上所述，參之相對人既陳明願供擔保以代釋明，依首揭說
    明，原法院依相對人之聲請，所為命抗告人容忍通行及拆除
    鐵皮圍牆之裁定，於法無違。抗告人猶執陳詞，指摘原裁定
    為不當，求為廢棄，為無理由，應予駁回。
五、據上論結，本件抗告為無理由，爰依民事訴訟法第495條之1
    第1項、第449條第1項、第95條、第78條，裁定如主文。
中　　華　　民　　國　　94　　年　　4 　　月　　19　　日
                  民事第四庭    審判長法　官　黃三哲
                                      法　官　丁振昌
                                      法　官　胡景彬
上為正本係照原本作成。
如不服本裁定，僅得於收受本裁定正本送達後10日內以適用法規
顯有錯誤為理由，向本院提出再抗告狀（須附繕本1份及繳納再
抗告裁判費新台幣1000元），並經本院許可後始可再抗告於最高
法院。
中　　華　　民　　國　　94　　年　　4　　 月　　19　　日
                                      書記官  魏安里
【附記】
民事訴訟法第495條之1第2項準用同法第466條之1第1、2項規定
：
I對於第二審判決上訴，上訴人應委任律師為訴訟代理人。但上
  訴人或其法定代理人具有律師資格者，不在此限。
II上訴人之配偶、三親等內之血親、二親等內之姻親，或上訴人
  為法人、中央或地方機關時，其所屬專任人員具有律師資格並
  經法院認為適當者，亦得為第三審訴訟代理人。
                                                  Ｊ
